【裁判字號】    97,交抗,60
【裁判日期】    971023
【裁判案由】    違反道路交通管理處罰條例聲明異議
【裁判全文】
臺灣高等法院花蓮分院交通事件裁定      97年度交抗字第60號
抗   告   人
即原處分機關  交通部公路總局臺北區監理所花蓮監理站
              玉里分站
代   表   人  李發盛
異  議 人 即
受  處 分 人  甲○○
上列抗告人因受處分人違反道路交通管理處罰條例案件，不服臺
灣花蓮地方法院中華民國97年7月1日所為裁定（97年度交聲字第
92號），提起抗告，本院裁定如下：
    主  文
抗告駁回。
    理  由
一、本件原裁定意旨略以：受處分人於97年2月18日19時32分許
    ，在飲酒後呼氣酒精濃度為每公升0.35毫克之情形下，騎乘
    車牌號碼AR5-650號重型機車，行經花蓮縣瑞穗鄉○○○路
    ○段、力天路口處，為警攔檢查獲，並由原處分機關就此交
    通違規行為裁處罰鍰及吊扣汽車駕駛執照12個月之事實，業
    據受處分人自承在卷，並有舉發違反道路交通管理事件通知
    單、違反道路交通管理事件裁決書附卷可稽，堪以認定。惟
    道路交通管理處罰條例第68條於94年12月14日修正後已規定
    「汽車駕駛人，因違反本條例及道路交通安全規則之規定，
    受吊銷駕駛執照處分時，吊銷其持有各級車類之駕駛執照」
    ，觀其修法意旨，係以「原條文將違規駕駛人所持有之各級
    車類駕駛執照一併吊扣或吊銷，失之過酷，影響人民工作及
    生活甚鉅」為由，而刪除吊扣駕駛人駕駛執照時，應吊扣駕
    駛人持有各級車類駕駛執照之規定，是依現行道路交通管理
    處罰條例，已無得吊扣駕駛人所持有他級駕駛執照之依據存
    在，從而，於為吊扣駕駛人駕駛執照之處分時，自僅得吊扣
    駕駛人違規時所駕駛該級車類之駕駛執照，以限制其繼續駕
    駛該級車類行駛道路之權利，若駕駛人並無該級車類之駕駛
    執照，即無從執行吊扣駕駛執照之處分，而僅係應否依道路
    交通管理處罰條例第22條第1項規定處罰駕駛人之問題。本
    件受處分人係駕駛重型機車違反道路交通管理處罰條例第35
    條第1項第1款之規定，雖其並無重型機車駕駛執照，僅有普
    通自小客車汽車駕駛執照，揆諸前揭說明，受處分人無重型
    機車駕駛執照可供吊扣，原處分亦無吊扣受處分人持有之他
    級駕駛執照之依據，故本件原處分機關吊扣受處分人之普通
    自小客車駕駛執照，難謂適法之處分。又「行政行為，採取
    之方法所造成之損害不得與欲達成目的之利益顯失均衡」，
    乃為行政程序法第7條第3款所明定，而若於上開情形下吊扣
    駕駛人各級車類之駕駛執照，雖可達成完全杜絕駕駛人繼續
    酒醉駕車之目的，惟亦同時造成剝奪駕駛人駕駛各級車類車
    輛之結果，如此所造成之損害，已與欲達成目的之利益顯失
    均衡，且與前揭道路交通管理處罰條例第68條之修法意旨不
    相符合，故認應撤銷原處分機關所為吊扣普通自小客車汽車
    駕駛執照12個月之處分，並就該部分為不罰之諭知。
二、抗告意旨略以：
（一）依道路交通管理處罰條例第35條第1項第1款規定，汽車駕
      駛人飲用酒類後，其吐氣所含酒精濃度超過規定標準者，
      須吊扣其駕駛執照1年。此項處罰酒後駕車行為之立法目
      的在於駕駛人於飲酒後駕車，將無法保持清晰、正常之判
      斷，反應及操控能力降低，增加發生交通事故之危險，對
      於整體用路人之生命、身體、財產法益造成極大之侵害，
      故對酒後駕車行為除科以罰鍰及當場移置保管該汽車外，
      並吊扣駕駛人之駕駛執照1年及命其應接受道路交通安全
      講習，以避免駕駛人再犯，確保用路人之安全。
（二）再依道路交通管理處罰條例第68條規定「受吊銷駕駛執照
      時，吊銷其持有各級車類之駕駛執照。」。現行駕駛執照
      種類依道路交通安全規罰第53條規定計有15種，除國際駕
      照外，一般民眾最多將持有機器腳踏車（機車）、四輪以
      上汽車（汽車）駕駛執照，94年12月28日修正前揭條文時
      ，係將若受吊扣駕照，應將前開最多二種車類（機車、汽
      車）駕照吊扣，而不問其駕駛車種為何，修正後僅保留吊
      銷時，不問其駕駛車種為何，均將其持有機車、汽車駕照
      吊銷。上開第68條修正前後均未規定若僅持有一種駕駛執
      照時，不得吊扣其駕照（交通部89年8月30日交路字第0
      08861號、94年9月15日交路字第0940051433號函參照）。
      駕駛人僅領有汽車駕駛執照或機車駕駛執照之一，且其駕
      駛道路除有違反上開條例第21條第2款、第21條之1第2、3
      、4款及第22條第4、5、6款等規定情形，同時另有違規依
      規定尚應受吊扣駕駛執照處分之情形時，應以其領有之駕
      駛執照為吊扣處分。
（三）上開條例第35條第1項第1款既已明定汽車駕駛人酒精濃度
      超過規定標準須吊扣其駕駛執照1年，則針對吊扣時自應
      依該條例第35條規定處罰，係限制其駕駛資格，此與剝奪
      人民駕駛資格之吊銷處分不同。又持汽車駕駛執照係可駕
      駛輕型機車，本件異議人並無持有機器腳踏車駕駛執照，
      本案又係騎乘機車違規，其汽車駕駛執照為其駕駛車輛之
      許可憑證，既為其許可憑證，自應依上開條例第35條第1
      項第1款之規定吊扣其汽車駕駛執照1年。又修正前上開條
      例已規定該條款之罰鍰不得依同條例之第65條第1項第3款
      之規定易處吊扣駕駛執照之規定（後因易處吊扣制度，形
      成處罰漏洞，且日趨浮濫，無法達到處罰目的，已廢止該
      條例），由此可知違反上揭條例時，除處以罰鍰外，尚需
      吊扣其駕駛執照，原審將該條例第35條處罰割裂適用，實
      有不妥。
（四）綜上所述，原裁定實有不當，應予撤銷，並維持抗告人原
      裁決，以有效遏阻駕駛人酒後駕車之重大違規行為，並維
      法紀，俾維持前揭道路交通管理處罰條例之公正性。另原
      裁定書中所載「異議人持有普通自小客車汽車駕照，並無
      重型機車駕照」乙節，經查異議人確未考領重型機車駕照
      ，惟汽車駕照部份異議人係於89年1月31日考領持有大貨
      車普通駕駛執照。
三、經查：
（一）按汽車駕駛人飲用酒類或其他類似物後，其吐氣所含酒精
      濃度超過每公升0.25毫克，不得駕車；駕駛汽車經測試檢
      定酒精濃度超過標準，處汽車駕駛人罰鍰1萬5千元以上6
      萬元以下，並當場移置保管該汽車及吊扣駕駛執照1年，
      道路交通安全規則第114條第2款、道路交通管理處罰條例
      第35條第1項第1款分別定有明文。復按，道路交通管理處
      罰條例第68條業於94年12月14日修正，並自95年3月1日施
      行，修正前之道路交通管理處罰條例第68條規定：「汽車
      駕駛人，因違反本條例及道路交通安全規則之規定，受『
      吊扣或』吊銷駕駛執照處分時，『吊扣或』吊銷其持有各
      級車類之駕駛執照。」；而修正後之規定為：「汽車駕駛
      人，因違反本條例及道路交通安全規則之規定，受吊銷駕
      駛執照處分時，吊銷其持有各級車類之駕駛執照。」，即
      將原條文中之「吊扣或」3字刪除。查其立法過程：該條
      文修正前之原提案修正條文為：「汽、機車駕駛人，因違
      反本條例及道路交通安全規則之規定，受『吊扣或吊銷』
      駕駛執照處分時，『吊扣或吊銷』其違法或違規當時所駕
      駛車輛之駕駛執照。」，交通部於委員審查會時表達反對
      意見，認為此修正結果將產生如駕駛人以其領有之聯結車
      、大客車、大貨車駕駛執照駕駛小型車，而有違規酒後駕
      車、肇事逃逸等情時，將無法吊扣或吊銷其所持駕駛執照
      ，以達有效處罰與維護道路交通安全之目的。然立法者考
      量因違規而吊扣駕照，不宜連其他如職業上、生活上所需
      之駕照一併吊扣，否則恐影響人民工作及生活甚鉅，有失
      之過酷等情，最終協商通過之道路交通管理處罰條例第68
      條係將「吊扣或」3字刪除，上開立法過程，有立法院公
      報94卷48期3430號二冊第107-136頁、94卷70期3452號第
      135-141頁可查。顯見立法者真意在於汽車駕駛人因違反
      道路交通管理處罰條例及道路交通安全規則之規定，受「
      吊銷駕照」處分者，雖仍維持一併吊銷其持有各級車類之
      駕駛執照，至於受「吊扣」駕駛執照處分時，僅能「吊扣
      」違規當時所駕駛車輛之駕駛執照，不應再擴大適用吊扣
      各種類之駕駛執照甚為明確。
（二）故道路交通管理處罰條例第35條第1項第1款雖係行為人違
      規時吊扣及吊銷駕駛執照之依據，但於94年12月修正同條
      例第68條後，僅得於重大違規時吊銷各類駕駛執照，然已
      無作為吊扣各類駕駛執照依據之規定，即僅能依上開條例
      第35條規定吊扣違規當時駕駛車類之駕駛執照，並無法依
      同條例第68條規定吊扣違規行為人之各級駕駛執照，則主
      管機關以駕駛人違反該條例第35條規定，而吊扣駕駛人所
      持各級車類駕駛執照者，顯已違反法律保留原則。且此並
      非係割裂適用法條，而係採整體適用之結果。本件異議人
      違規時係騎乘重型機車，所應吊扣者即為重型機車之駕照
      ，抗告人吊扣異議人之他級駕駛執照，於法即有未合，原
      裁定予以撤銷，並為不罰之諭知，並無違誤。
（三）又本件異議人既未持有重型機車駕駛執照，其於違規當時
      係以未有駕駛憑證之方式騎乘機車，並因而另經依道路交
      通管理處罰條例第21條第1項第1款規定處罰，有卷附之花
      蓮縣警察局花警交字第Ｐ00000000號舉發反道路交通管理
      事件通知單影本可參，故抗告人所指異議人之汽車駕駛執
      照為其駕駛車輛之許可憑證之詞即有違誤。
（四）至駕駛人取得高一級車類之駕駛資格者，應換發駕駛執照
      ，並准其駕駛較低級車類之車輛，固為道路交通安全規則
      第61條所明定；又依道路交通安全規則第53條、道路交通
      管理處罰條例第21條、第21條之1、第22條就駕駛執照分
      類，且依抗告人所述，就駕駛執照既區分為二種車類（機
      車、汽車），本件異議人所持有之駕駛執照種類為汽車，
      並非機車，種類不同，顯然其規範要件有異，則其不問駕
      駛車種為何，於違規時均吊扣全部駕駛執照，有違平等原
      則。
（五）至酒醉駕車行為係製造法所不容許之風險，以風險製造之
      立場觀之，並不因駕駛車種類之不同而有所差別，但從風
      險實現之觀點而言，酒醉駕駛之車類不同，對交通安全衍
      生之實害結果亦有所差異，如駕駛人駕駛低一級之車類違
      反道路交通管理處罰條例規定時，不論其所造成實害結果
      ，一律吊扣駕駛人所持有之各類駕駛執照，亦有違反相同
      事件相同處理，不同事件不同處理之平等原則。至抗告人
      所引交通部上開函示均係在上開道路交通管理處罰條例第
      68條修正前所為，自不足為處罰之依據，附予敘明。
（六）又本件異議人所持有之駕駛執照種類為大貨車普通駕駛執
      照，並非普通自小客車汽車駕照，業經抗告人查明在卷，
      原裁定於此雖有誤認，惟並不影響上開認定之結果，併予
      予敘明。
（七）綜上所述，本件原裁定以無處罰依據為由，撤銷抗告人所
      為吊扣駕駛執照12個月之原處分，而就該部分為不罰之諭
      知，認事用法並無違誤，抗告人指責原裁定適用法令有誤
      ，尚不足採，其抗告應予駁回。
三、據上論斷，應依道路交通管理處罰條例第89條，道路交通案
    件處理辦法第25條、第26條，刑事訴訟法第412條，裁定如
    主文。
中    華    民    國    97    年    10    月    23    日
                  交通法庭審判長法  官   何方興
                                法  官   林德盛
                                法  官   王紋瑩
以上正本證明與原本無異。
本件不得再抗告。
                                書記官   楊明靜
中    華    民    國    97    年    10    月    23    日


司法院資訊處製作；財團法人民間司法改革基金會備份。
